【裁判字號】    98,婚,47
【裁判日期】    980430
【裁判案由】    離婚
【裁判全文】
臺灣板橋地方法院民事判決                98年度婚字第47號
原      告  乙○○
                        號3樓.
訴訟代理人  劉志忠律師
被      告  丙○○
                        號3樓.
上列當事人間請求離婚事件，本院於中華民國98年4 月7 日言
詞辯論終結，判決如下：
    主    文
原告之訴駁回。
訴訟費用由原告負擔。
    事實及理由
一、原告主張：
(一)兩造於民國65年11月26日結婚，育有二男二女，結婚之初，
    雙方相處尚稱融洽。嗣後原告與被告個性不合、意見完全相
    左之情愈發明顯，然念及兒女年幼而暫為包容忍讓。
(二)原告於85年間設立世伯昌企業有限公司（下稱世伯昌公司）
    ，並擔任負責人，經營車床加工，被告亦於公司負責加工事
    務，約於90、91年間，被告毫無預警地跑回娘家8 、9 天，
    致令公司無法如期交貨，原告遭客戶責難，訂單因此流失，
    兩造因此大起爭執。
(三)至92年間，因世伯昌公司生意不佳，原告為增加收入來源，
    自身除須管理世伯昌公司之經營外，另外介紹機器批發買賣
    ，工作已極為繁重勞累，然原告為使機器批發買賣更易成交
    ，故偶而需與客戶應酬，有時返家已凌晨12點、1 點，及至
    上床睡覺大皆凌晨1 、2 點之後，然而被告完全不體恤原告
    之辛勞，竟於凌晨4 、5 點即強拉原告起床，極盡所能干擾
    原告，不准原告睡覺，但第二天均須照常上班，致令原告長
    期睡眠不足，身體狀況不佳，精神亦承受極大之壓力。
(四)再者，約自92年起，被告藉詞以原告在外應酬不乾淨為由，
    拒絕與原告行房，未善盡其身為妻子之義務。由於兩造觀念
    、個性早已極為歧異且迭有爭吵，現復須承受「在外應酬不
    乾淨」之污名化、長期不讓原告睡覺之身、心折磨，終致原
    告於93年中左右，不得已在外租屋居住迄今。
(五)嗣原告經營機器批發買賣，人手不足，屢次要求二個兒子協
    助機器售後服務事宜，然被告卻一再阻撓，最終導致世伯昌
    公司之車床加工事業倒閉解散、機器批發買賣亦一蹶不振。
    另長子甲○○約3 、4 年前至美國唸書之事，被告從未告知
    ，亦未與原告商量，被告自以為是、擅自作主之作法，均加
    深兩造之間鴻溝。
(六)原告在外租屋期間，除負責機器批發買賣外，偶而亦至世伯
    昌公司處理事務，然被告從未聞問，原告偶而打電話回家，
    被告不是不接，就是接了馬上掛掉，雙方幾已無交集，形同
    陌路。至95年4 月19日凌晨，被告忽至原告租屋處誣指原告
    外遇云云，並強翻原告物品，踐踏原告人格至垃圾都不如，
    致令原告長久以來所承受之壓力及煎熬，一時無法克制而崩
    潰，憤而喝鹽酸自殺抗議。因被告將其住家鑰匙強行取走，
    致令原告無法返回被告泰林路住處，約於96年間，原告因須
    回泰林路住處拿護照、台胞證等證件準備出國，然被告完全
    拒絕開門，原告不得已重新申請證件、延後航班出國，被告
    一再阻撓原告返回住處，可見一般。
(七)原告與被告分居迄今已逾四年，在此分居期間，原告屢以電
    話試圖聯繫被告，然其均拒接電話，偶欲返回泰林路家中，
    然其均拒絕開門，由於兩造間確已難繼續共同生活，且分居
    已逾四年，原告曾委請律師發函，居間協調離婚及財產分配
    等事宜，然被告故意提出極不合理條件致未果。及至97年8
    月23日晚間，原告嘗試返回被告泰林路住家，然被告仍悍然
    拒絕開門，此均有在場之泰山分駐所警員為證，事發至此，
    原告不得已提起本訴。為此依據民法第1052條第1 項第3 款
    受他方不堪同居之虐待及同條第2 項有難以維持婚姻之重大
    事由請求離婚，只要其中之一有理由，即請求選擇加以判決
    離婚。並聲明：請准原告與被告離婚。
二、被告方面：
(一)原告於93年11月間自己在外租屋居住，都沒有告知家人，之
    後原告雖有回家住幾天，95年4 月19日抓到原告與一名越南
    女子通姦，之後原告就沒有回家了。
(二)被告並無於凌晨4 、5 點強拉原告起床，干擾原告、不准原
    告睡覺之情，原告於酒後回來鬧事，我們不理他。在兩造分
    居期間，原告並無返家，被告更無拒絕開門。被告亦無藉故
    原告在外應酬不乾淨，拒絕與原告行房。
(三)兩造感情初尚融洽，93年間原告私自出去開公司，而與一名
    越南籍女子來往，於95年4 月19日傍晚，在台北縣泰山鄉○
    ○路○段446 號1 樓原告租屋處為被告發現，原告惱羞成怒
    才喝鹽酸自殺。97年8 月23日晚上原告並無返家，而在同年
    月21日凌晨3 時許有人按電鈴，當時被告等家人均在睡覺，
    被告拿起話筒但沒有人出聲。被告不同意離婚。並聲明：請
    求駁回原告之訴。
三、本院當庭協議整理兩造本件事實上及法律上之爭點如下：
(一)確認原告請求權基礎，如卷附書狀及以前筆錄所特定之型態
    。
(二)就原告所主張、被告所抗辯之原因事實及證據方法如卷附物
    證、所聲明之人證。
(三)原告主張遭受被告不堪同居之虐待，且兩造婚姻亦有難以維
    持之重大事由，被告否認之。
四、兩造於65年11月26日結婚，育有二男二女，現婚姻關係存續
    中，有原告提出之戶籍謄本可證，自堪信為真實。又原告主
    張其遭受被告不堪同居之虐待，且兩造亦有難以維持婚姻之
    重大事由，係以兩造個性不合、意見相左，約於90、91年間
    ，被告毫無預警地跑回娘家8 、9 天，致令公司無法如期交
    貨，原告遭客戶責難，訂單因此流失，兩造因此大起爭執；
    被告不體恤原告之辛勞，於凌晨4 、5 點即強拉原告起床，
    極盡所能干擾原告，不准原告睡覺；約自92年起，被告藉詞
    原告在外應酬不乾淨為由，拒絕與原告行房；被告誣指原告
    外遇，致兩造分居迄今已逾四年；在此分居期間，原告屢以
    電話試圖聯繫被告，然均拒接電話，偶欲返回泰林路家中，
    亦拒絕開門云云。被告堅詞否認其情，並以上情置辯。本院
    查：
(一)有關原告主張：被告不體恤原告之辛勞，於凌晨4 、5 點即
    強拉原告起床，極盡所能干擾原告，不准原告睡覺；約自92
    年起，被告藉詞原告在外應酬不乾淨為由，拒絕與原告行房
    ；原告屢以電話試圖聯繫被告，均拒接電話，偶欲返回泰林
    路家中，亦拒絕開門云云。訊據被告堅詞否認有原告所指情
    事。且證人即兩造之子甲○○亦證稱：「（之前爸爸和媽媽
    同住時，媽媽經常晚上4 、5 點強拉爸爸起床，干擾爸爸睡
    覺？）沒有這回事」「（爸爸和媽媽同住時，經常意見不合
    吵架？）沒有常常，因為公司的事偶而吵架」「（92年間媽
    媽藉故爸爸在外應酬不乾淨，拒絕與爸爸行房？）那時他們
    還有同房睡覺」「（在爸爸離家之前，他們有無分房？）沒
    有」。證人即兩造之女周金喜證稱：「（之前爸爸和媽媽同
    住時，媽媽經常晚上4 、5 點強拉爸爸起床，干擾爸爸睡覺
    ？）不可能」「（爸爸和媽媽同住時，經常意見不合吵架？
    ）有時候他們因為公司的事情而吵架，還好」「（92年間媽
    媽藉故爸爸在外應酬不乾淨，拒絕與爸爸行房？）我不知道
    媽媽有沒有拒絕行房，但那時他們還有同房睡覺」「（在爸
    爸離家之前，他們有無分房？）沒有」「（97年8 月間爸爸
    是否會同警員返家要求媽媽開門，遭媽媽拒絕？）那時我幾
    乎都住在家裡，我住家裡的時間爸爸從來沒有要求回家」「
    （除了97年8 月間之外，爸爸在其他時間有無要求回家過？
    ）沒有」各等語。原告所指前揭各情非但為被告所否認，且
    兩造子女亦證稱並無其事，原告復未能舉證以實，自難憑信
    。
(二)有關被告辯稱原告與某越南女子交往之情。證人即兩造之子
    甲○○證稱：「（爸爸和媽媽從何時開始分居？）爸爸沒有
    回來應該95年4 月19日發現他和越南女子在一起的時候，之
    前他也是會回來，每個禮拜回來4 、5 天」「（95年4 月19
    日經過情形？）那天我陪媽媽過去台北縣泰山鄉○○路○段
    446 號1 樓，那是爸爸租的房子，爸爸在那裡開公司，我們
    過去時鐵捲門是拉下來，但裡面燈是亮的，我們敲門，爸爸
    不開門，我威脅說要叫警察來，他才開門，他坐在辦公椅上
    ，那個女子躲起來，我媽媽問爸爸說那個女的有沒有在，後
    來媽媽在門後找到那名女子，爸爸不承認他們有曖昧關係，
    說她是他僱用做行政的業務，我對該名子女提條件，說你要
    多少才能離開我爸爸，她說她要回去想一想，她並沒有否認
    跟我爸爸的關係。後來那個女子就不見了，但在地下室有留
    下行李箱，我打開行李箱裡面有一疊照片，是我爸爸和該名
    女子一同出遊的照片，照片中他們有勾肩搭背的親密行為，
    看起來是男女朋友的關係，爸爸因此惱羞成怒，他用頭去撞
    牆，之後他又到廁所拿鹽酸自殺」「（那裡有無女孩子的衣
    物？）地鋪上有女孩子的衣物，她的內衣褲在辦公桌的抽屜
    裡面」「在95年4 月20日該女子就打電話給我，說要兩百萬
    才要離開我爸爸，我說兩百萬不可能，請她提一個合理的價
    錢，她威脅我說要跟我爸爸生小孩，把小孩生下來給我們養
    ，爭奪遺產，後來爸爸還打電話給我，提議要跟媽媽假離婚
    ，理由說他和那名女子有雙胞胎了，怕該女子告我爸爸，後
    來我們報警抓到那名女子，她沒有身分證、居留證，所以被
    遣返，後來爸爸就跑到越南找她」。證人即兩造之女周金喜
    證稱：「（95年4 月19日經過情形？）那天傍晚時，我和媽
    媽、哥哥、弟弟一起過去爸爸租屋處，那裡沒有房間，我爸
    爸有承認他和那名越南女子有在一起，在皮箱裡面發現該名
    女子的衣物及爸爸和該名女子一起出遊的照片，他們有牽手
    、勾肩搭背，看起來是男女朋友的關係，後來該名女子還打
    我哥哥的行動電話，威脅要給她多少錢她才要離開我爸爸」
    「（爸爸為什麼喝鹽酸自殺？）因為我們打開皮箱發現那些
    照片，他才喝鹽酸自殺」各等語。並有原告與該名越南女子
    出遊之照片3 張、原告匯款至越南之慶豐銀行匯出匯款申請
    書影本4 件為證。觀該照片內容，乃是原告與該越南女子之
    合照，有一張為該越南女子左手搭於原告右肩，上身靠著原
    告，狀極愉快。有一張為原告與該越南女子至日月潭旅遊，
    兩人穿著原住民服飾、原告摟著該越南女子肩膀之合照。有
    關慶豐銀行匯出匯款申請書，係以原告本人為匯款申請人，
    分別於94年4 月15日、7 月12日、11月某日及95年1 月12日
    ，匯款美金至越南之申請書。參酌兩造子女所證述前開各情
    ，對照兩人出遊照片及匯出匯款申請書等觀之，原告與該越
    南女子之關係不言可喻，被告辯稱原告與該越南女子交往，
    足堪採信。
五、按民法第1052條第3 款所謂「不堪同居之虐待」，本係指予
    以身體上或精神上不可忍受之痛苦，致不堪繼續同居者而言
    ，如非客觀的已達於此程度，不容夫妻之一方，以主觀之見
    解，任意請求與他方離婚，此並有最高法院34年台上字第39
    68號著有判例足參。依前所認，原告對於其所主張被告於凌
    晨強拉原告起床，極盡所能干擾原告，不准原告睡覺、藉詞
    原告在外應酬不乾淨，拒絕與原告行房、拒接原告電話、拒
    絕開門云云，均未能提出證據供本院調查，縱兩造偶有爭吵
    ，斟酌雙方當事人之教育程度、社會地位及其他情事等，實
    難認原告受有被告不堪同居之虐待，是原告以此事由訴請離
    婚，難認有理。
六、末按民法第1052條第2 項前段規定：「有前項以外之重大事
    由，難以維持婚姻者，夫妻之一方得請求離婚。」，乃抽象
    的、概括的離婚事由，係民法親屬編於74 年6月3 日修正時
    ，為因應實際需要，參酌各國立法例，導入破綻主義思想所
    增設。但其事由應由夫妻之一方負責者，僅他方得請求離婚
    ，是其所採者為消極破綻主義精神，而非積極破綻主義。乃
    因如肯定有責配偶之離婚請求，無異承認恣意離婚，破壞婚
    姻秩序，且有背於道義，尤其違反自己清白（clean hands
    ）之法理，有欠公允，同時亦與國民之法感情及倫理觀念不
    合，此有最高法院91年度台上字第2023號判決可稽。所謂難
    以維持婚姻之事由，須該事由足以妨害婚姻互敬、互愛、互
    信、互諒之基礎，任何人處於同一境況，均將無法維持婚姻
    ，始足當之。本件原告與某越南女子過從甚密，親密出遊、
    匯款至越南、夜間共處一室等，兩人如無曖昧之情，孰難置
    信，經被告發覺後，原告即拒不返家，致兩造分居迄今，是
    兩造感情縱有不睦，乃可歸責原告。本院衡酌兩造婚姻發生
    破綻之事由，原告應負主要責任，則依前揭規定及最高法院
    判決意旨，原告以兩造有難以維持婚姻之重大事由，訴請判
    決離婚，亦無理由，應併予駁回。
七、本件事證已臻明確，兩造其餘攻擊防禦方法，與本件結果不
    生影響，爰不一一論述。
八、訴訟費用負擔之依據：民事訴訟法第78條。
中    華    民    國    98    年    4     月    30    日
                    家事庭  法  官  毛崑山
以上正本證明與原本無異。
如對本判決不服，應於判決送達後20日內向本院提出上訴狀。
中    華    民    國    98    年    4     月    30    日
                            書記官  廖宮仕


司法院資訊處製作；財團法人民間司法改革基金會備份。
